【裁判字號】    97,重家訴,9
【裁判日期】    970806
【裁判案由】    剩餘財產分配請求
【裁判全文】
臺灣板橋地方法院民事判決             97年度重家訴字第9號
原      告  戊○○
訴訟代理人  施中川律師
被      告  丁○
            丙○○
            乙○○
            甲○○
上列當事人間請求剩餘財產分配事件，本院於97年7 月9 日言詞
辯論終結，判決如下：
    主    文
被告等應連帶給付原告新台幣貳佰伍拾陸萬肆仟捌佰肆拾貳元，
及自本案判決確定日起算至清償日止按年息百分之五計算之利息
。
原告其餘之訴駁回。
本判決於原告以新台幣捌拾伍萬肆仟元預供擔保後，得假執行。
原告其餘假執行之聲請駁回。
訴訟費用由被告負擔十分之一，餘由原告負擔。
    事實及理由
一、本件被告丙○○、甲○○經合法通知，未於言詞辯論期日到
    場，核無民事訴訟法第386 條所列各款情形，爰依原告之聲
    請，由其一造辯論而為判決。
二、原告主張：
(一)、原告與訴外人林順進於民國(下同)35年5月3日結婚，共同育
    有子女四名即被告丁○、丙○○、乙○○、甲○○。原告與
    林順進未約定夫妻財產制，依民法第1004條、第1005條及法
    親屬編施行法第6 條第1 項規定，應以法定財產制，為夫妻
    財產制。因林順進於96年6 月14日死亡，依民法第1030之1
    條規定，原告與林順進之法定財產制關係消滅，原告得行使
    夫妻剩餘財產分配請求權，被告為林順進之繼承人，原告對
    被告主張行使夫妻剩餘財產分配請求權，並依民法第1153條
    第1 項規定，訴請被告連帶給付之。
(二)、原告及配偶林順進之剩餘財產與價值：
(1)、本件法定財產制關係於96年6 月14日消滅，依前揭民法第
    1030 條 之4 ，及民法親屬編施行法第6 條之2 規定，應以
    婚姻關係存續中取得之原有財產，為夫或妻之婚後財產，並
    以96年6 月14日為準計算其價值。
(2)、被告主張：林順進生前贈與原告之台北縣五股鄉○○地○段
    石土地公小段0000-0000 號土地1 筆，及林順進所遺留之土
    地10筆，均係林順進因繼承所取得云云。
    原告僅承認：林順進生前贈與原告之台北縣五股鄉○○地○
    段石土地公小段0000-0000 號土地，及林順進所有之同地段
    000-0000號，該二筆確實係林順進因繼承取得；至於林順進
    所遺留的其餘土地，原告主張均係林順進婚後以買賣方式取
    得，此有土地登記簿謄本記載以買賣方式過戶可以證明，原
    告否認是林順進以繼承土地出售後的款項去買進。
(3)、原告在五股鄉農會（活儲帳號：0000-00-000000-00） 的存
    款結餘656 萬6007元，其中600 萬元係林順進生前於96年5
    月9 日匯款贈與原告，欲使原告晚年有生活保障，且該匯款
    600 萬元的其中500 萬元是林順進向被告甲○○之妻王寶華
    借款所得，所以原告於林順進過世後即將該500 萬元返還王
    寶華。原告起訴時原本主張不應將656 萬6007元的其中600
    萬元列入剩餘財產分配，但因被告爭執，原告同意將自己名
    下存款的656 萬6007元全部列入剩餘財產分配。
(4)、承上所述，原告於96年6 月14日之婚後財產為：
、五股鄉農會存款656 萬6007元。
、不動產即未辦理保存登記之建物（門牌號碼：台北縣五股鄉
    ○○村○○路○ 段178 號，座落在台北縣五股鄉○○地○段
    石土地公小段45-6地號），經鑑定價值為新台幣（以下同）
    118 萬2683 元。
、至於原告名下的台北縣五股鄉○○地○段石土地公小段45-6
    號土地，雖鑑定價值為3266萬2740元。但該土地係林順進因
    繼承取得以後再贈與移轉給原告。因該土地是林順進繼承所
    得，故不納入分配。
、以上合計，原告婚後財產價值774 萬8690元。
(5)、原告之配偶林順進於96年6 月14日之婚後財產價值：
、林順進之五股鄉農會活儲（帳戶：0000-00-000000-00） 存
    款185118元。
    林順進之五股鄉農會活儲（帳戶：0000-00-000000-00） 存
    款397273元。
、台北縣大溪鎮○○段34-3號土地，鑑定價值：1612萬9300元
、台北縣觀音鄉○○段478-40、478-189 、478-190 、
    478-224、478-287 、478-288 、478-289 、478-290 號共
    八筆土地，鑑定價值為：3382萬9422元。
、台北縣五股鄉○○地○段石土地公小段44-36 地號，係林順
    進因繼承取得，雖鑑定價值為78045 元，因依民法第1030條
    之1 第1 項但書第1 款規定，不列入剩餘財產分配範圍。
、台北縣五股鄉○○路○段202 號房屋，經鑑定公司實地勘察
    結果，發現該屋已滅失，故價值零。
、林順進生前以台北縣觀音鄉○○段478-40號土地為擔保品，
    向王寶華借款負債500 萬元。
、以上林順進婚後財產扣除婚姻關係存續所負債務後之餘額為
    4554萬1113元。
(6)、原告與林順進之夫妻剩餘財產之差額為：3779萬2423元。故
    原告可平均分配取得1889萬6211元。
(三)、原告訴之聲明：被告應連帶給付原告新台幣1889萬6211元及
    自97年3 月26日（即起訴狀繕本送達被告後之本案第一次辯
    論期日）起至清償日止，按週年利率5%計算之利息。訴訟費
    用由被告連帶負擔。原告願供擔保，請准宣告假執行。
三、被告丙○○、甲○○部分：未於言詞辯論期日到場，惟簽名
    並提出「剩餘財產分配同意書」一份，同意原告請求夫妻剩
    餘財產分配之金額。
四、被告丁○、乙○○部分：
(一)、被告丁○、乙○○認為本件訴訟是被告甲○○的操作，所以
    被告丁○、乙○○不同意原告分配夫妻剩餘財產，希望兩造
    共同繼承林順進的遺產，如此比較合理公平。被告的父親林
    順進生前最放心不下就是原告，所以被告父親林順進生前把
    600 萬元匯給原告，就是要給原告作為晚年保障，結果父親
    林順進死亡後，被告甲○○及其妻王寶華二人竟把原告名下
    的600 萬元提領一空，又把父親林順進戶頭裡的存款全部提
    走，他們夫妻也不支付父親林順進的喪葬費，也不作帳，被
    告被告丁○、乙○○認為被告甲○○意圖不軌。
(二)、王寶華於95年10月30日匯款500 萬元給被告父親林順進，被
    告父親林順進把土地設定給王寶華，後來96年5 月9 日，王
    寶華才把被告父親林順進戶頭內的600 萬元匯給原告，那時
    候被告父親林順進於5 月8 日已經住在加護病房插管治療，
    後來96年10月8 日，王寶華又從原告戶頭裡面提領589 萬
    6926 元 。
(三)、被告的父親林順進於96年6 月14日過世，但其於95年10月的
    時候知道自己有病，就把他名下最值錢的土地即台北縣五股
    鄉○○地○段石土地公小段45-6號土地贈與過戶給原告，因
    這塊土地最值錢，超過父親林順進名下的其他財產，故應列
    入夫妻剩餘財產分配；該筆土地與對面的台北縣石土地公小
    段45之6 號土地是相鄰的，目前市價每坪12萬餘元，雖然台
    北縣五股鄉○○地○段石土地公小段45-6號土地目前仍是農
    地，但該區目前在作都市重劃，尚未完成重劃，將來有可能
    變更為建地，故其價值不只如此，最少每坪要以12萬元計算
    。
(四)、被告父親林順進名下的土地，只有台北縣大溪鎮○○段34-3
    號土地不是繼承來的，其他不動產都是繼承來的。
    被告父親林順進因繼承取得台北縣五股鄉○○地○段石土地
    公小段110 之6 號土地，嗣於76年12月間出售得款2040萬元
    ，再於同時間即76年12月拿該筆錢去買台北縣觀音鄉○○段
    478-40 、478-189、478-190 、478- 224、478-287 、
    478-288 、478-289 、478-290 號土地，當時一坪買價僅
    7000多元，所以2040萬元尚有剩餘，但不清楚剩多少錢，被
    告父親林順進於翌年再把剩餘的錢拿去買台北縣大溪鎮○○
    段34-3號土地，當時原告與被告丁○也都有出錢去買該大溪
    土地，因此原告與被告丁○都有該土地的持分。所以被告丁○、乙○○主張前揭草漯段土地全部都是林順進繼承所得，
    故不應該列入夫妻剩餘財產分配。
五、按「夫妻未以契約訂立夫妻財產制者，除本法另有規定外，
    以法定財產制，為其夫妻財產制」，民法第1005條定有明文
    。本件原告與林順進結婚後，未訂立任何夫妻財產制契約之
    事實，為兩造所不爭，自應適用法定財產制。
    又按「法定財產制關係消滅時，夫或妻現存之婚後財產，扣
    除婚姻關係存續中所負債務後，如有剩餘，其雙方剩餘財產
    之差額，應平均分配」，民法第1030條之1 第1 項前段亦定
    有明文。被繼承人林順進於96年6 月14日死亡，有原告提出
    之林順進除戶謄本在卷為憑，是以，林順進與原告之法定財
    產關係即告消滅，原告依前揭規定請求分配雙方剩餘財產之
    差額，即有理由，所應審酌者僅雙方剩餘財產之差額若干而
    已。
六、原告主張其與夫林順進之婚後財產於96年6 月14日林順進死
    亡時之價值明細，即如前揭第二、(二)、(4)及(5)段之財產資料
    ，業據原告提出：原告戊○○剩餘財產明細表乙份（即卷內
    附表3） 、原告之配偶林順進剩餘財產明細表乙份（即卷內
    附表4） 、載有原告與其配偶林順進結婚日期之戶口名簿乙
    份、被告四人之戶籍謄本多份、林順進之死亡證明書乙份、
    原告戊○○五股鄉農會第0000-00-0000 00-00帳號存摺乙份
    、原告戊○○96年度財產歸屬資料清單乙份、原告戊○○所
    有五股鄉○○地○段石土地公小段第0000-0000 地號之登記
    謄本乙份、林順進五股鄉農會第0000-00-000000-00 帳號存
    摺乙份、林順進五股鄉農會第0000-00-000000-00 帳號存摺
    乙份、林順進96年度財產歸屬資料清單乙份、林順進所有大
    溪鎮○○段地0000-0000 地號等10筆土地之登記謄本共10份
    、林順進向王寶華借貸500 萬元之借據乙份、大溪鎮○○段
    第0000-0000 號、第34號、第35號第36號登記謄本各乙份、
    觀音鄉○○段0000-0000 號、0000-0000 號、0000-0000 號
    、0000-0000 號、0000-000 0號、0000-0000 號、0000-000
    0 號異動索引各乙份、王寶華及林順進存摺影本及匯款回條
    影本各乙份、不動產鑑價報告 (含登記謄本)正 本4 份等為
    證。
    被告丙○○、甲○○二人同意原告所請求的剩餘財產分配差
    額而提出一份「剩餘財產分配同意書」附於卷內為憑。
    被告丁○、乙○○對於原告提出的前揭第二、(二)、(4)及(5)段
    之財產資料並不爭執，惟主張：原告名下的台北縣五股鄉○○地○段石土地公小段45-6號土地應列入差額分配且該土地
    價值應以每坪12萬元計算，林順進名下的台北縣觀音鄉○○
    段土地8筆則不應列入分配云云。
    是以本案爭點即在於：原告名下的台北縣五股鄉○○地○
    段石土地公小段45-6號土地，係原告之夫林順進生前因繼承
    所得而再轉贈與原告，該土地是否應列入剩餘財產分配？若
    應列入分配，則土地價值應以林順進死亡之96年6 月14日價
    值計算或應考量系爭土地未來可能變更地目而有增值性？
    原告之夫林順進名下的台北縣觀音鄉○○段土地8 筆，是否
    係林順進將其繼承之台北縣五股鄉○○地○段石土地公小段
    110 之6 號土地出售後再以原價款去購買系爭草漯段8 筆土
    地？亦即系爭草漯段8 筆土地是否係林順進因繼承財產的變
    形而不應列入分配？
七、查，系爭台北縣五股鄉○○地○段石土地公小段45-6號土地
    ，於95年10月11日以「夫妻贈與」原因而自林順進移轉至原
    告名下，此有原告提出之土地登記簿謄本1 份（卷內原證8
    號）為證，並為兩造所不爭執。
    按「夫妻間贈與」，通常為夫妻之一方為感謝他方持家之辛
    勞所為之給付，性質上與單純之無償贈與有別，核與民法第
    1030條之1 第1 項但書第1款 規定之「因繼承或其他無償取
    得之財產」不列入分配的立法理由不符。是以，原告主張系
    爭台北縣五股鄉○○地○段石土地公小段45-6號土地不列入
    夫妻剩餘財產分配云云，為無理由。
    至於被告抗辯系爭土地未來可能變更地目為建地而應以較高
    價值計算云云；因民法第1030條之4 第1 項前段規定：「夫
    妻現存之婚後財產，其價值計算以法定財產制關係消滅時為
    準。」，故系爭土地仍應以林順進死亡時之96年6 月14日計
    算價值。
    本院爰依原告提出之鑑定報告書所載，將原告名下的系爭土
    地依林順進死亡時即96年6 月14日價值3266萬2740元，列入
    原告婚後所取得財產而計入夫妻剩餘財產分配。
八、次查，林順進名下的台北縣觀音鄉○○段478-40、478-189
    、478-190 、478- 224、478-287 、478-288 、478-289 、
    478-290 號8 筆土地，均係林順進於76年12月以「買賣」原
    因而取得，此有原告提出之上開土地登記簿謄本多件（見卷
    內原證15號）為憑。
    至於被告丙○○、甲○○抗辯：被告之父親林順進因繼承取
    得台北縣五股鄉○○地○段石土地公小段110 之6 號土地，
    嗣於76年12月間出售該土地得款2040萬元，再於同時間即76
    年12月拿該筆錢去買進前揭觀音鄉○○段8 筆土地云云，並
    提出該等土地登記簿謄本所載的過戶時間均為76年12月為憑
    。依被告提出之土地登記簿謄本所載，雖可認定系爭觀音鄉
    ○○段8 筆土地與林順進出售的台北縣五股鄉○○地○段石
    土地公小段110 之6 號土地，均係於76年12月間完成買賣，
    惟被告並未提出二項土地買賣資金的直接證明，是尚難認定
    系爭觀音鄉○○段8 筆土地全是林順進出售所繼承土地後再
    買進，因此被告主張林順進名下的系爭觀音鄉○○段8 筆土
    地係因繼承取得而不應列入分配云云，因乏直接證明，難以
    採信。
九、依前開調查，原告婚後財產於其配偶林順進96年6 月14日死
    亡時之價值為：存款656 萬6007元、未辦理保存登記之建物
    （門牌號碼：台北縣五股鄉○○村○○路○ 段178 號）價值
    118 萬2683元、台北縣五股鄉○○地○段石土地公小段45-6
    號土地價值為3266萬2740元，以上合計價值4041萬1430元。
    而原告之配偶林順進於96年6 月14日死亡時之婚後財產價值
    為：存款185118元、存款397273元、台北縣大溪鎮○○段
    34-3 號 土地價值1612萬9300元，台北縣觀音鄉○○段
    478-40、47 8-189、478-190 、478-224 、478-287 、
    478-288 、478- 289、478-290 號八筆土地價值為3382萬
    9422元，以台北縣觀音鄉○○段478-40號土地為擔保品向王
    寶華借款負債500 萬元，以上林順進婚後財產扣除婚姻存續
    所負債務後之餘額為4554萬1113元。
    因此，原告與林順進之夫妻剩餘財產之差額，即4554萬1113
    元減去4041萬1430元，為512 萬9683元。依此，原告可平均
    分配取得其中的一半即256 萬4842元（小數點以下四捨五入
    。
十、綜上論述，依前揭法定夫妻財產關係消滅時之法律規定，原
    告得請求林順進之全體繼承人連帶給付前開剩餘財產差額
    256 萬4842元。而林順進之全體繼承人就該公同債務（即原
    告的剩餘財產分配請求權），依民法第1153條第1 項規定應
    負連帶責任。
    從而，原告請求命被告等人連帶給付前揭夫妻剩餘財產差額
    256 萬4842元，及自本案判決確定日起（夫妻剩餘財產分配
    金額應自法院判決確定日起始有遲延給付）至清償日止按週
    年利率百分之五計算之法定遲延利息，為有理由，應予准許
    。逾此範圍之金錢及利息請求，於法不合，應予駁回。
十一、假執行之宣告：原告陳明願供擔保，請宣告假執行，就其
      訴有理由部分，尚無不合，爰酌定相當之擔保金額准許之
      。至原告之訴無理由部分，其假執行之聲請即失所附麗，
      應予駁回。
十二、訴訟費用負擔之依據：民事訴訟法第78條。
中    華    民    國    97    年    8     月    6     日
                                臺灣板橋地方法院家事法庭
                                    法    官  黃  惠  瑛
正本證明與原本無異
如對本判決不服，應於送達後20日內向本院提出上訴狀
中    華    民    國    97    年    8     月    6     日
                                    書 記 官  王  苑  琦


司法院資訊處製作；財團法人民間司法改革基金會備份。
